ACORDAO-COMPLETO-2532980

ACÓRDÃO 2024/2022 ATA 10/2022 - PRIMEIRA CÂMARA

VISTOS, relatados e discutidos estes autos que tratam de embargos de declaração opostos pelo Sr, Jabes Sousa Ribeiro ao Acórdão 1107/2022-TCU-Primeira Câmara, o qual apreciou tomada de contas especial instaurada pela Caixa Econômica Federal, em razão da consecução apenas parcial dos objetivos pactuados no Contrato de Repasse 218.588-02/2007 (Siafi 621897) ,
ACORDAM os Ministros do Tribunal de Contas da União, reunidos em sessão da Primeira Câmara, diante das razões expostas pelo Relator, em:
9.1. conhecer dos presentes embargos de declaração, nos termos do art. 34, caput e § 1º, da Lei 8.443/1992, para, no mérito, acolhê-los parcialmente, a fim de:
9.1.1. integrar a deliberação recorrida com os fundamentos expostos no voto condutor desta deliberação;
9.1.1. reduzir o valor da multa consignada no subitem 9.5 do Acórdão 1107/2022-TCU-Primeira Câmara para R$ 1.750.000,00 (um milhão setecentos e cinquenta mil reais) , mantendo incólumes os demais termos da deliberação;
9.2. dar ciência desta decisão ao recorrente, à Caixa Econômica Federal, à Prefeitura e à Câmara Municipal de Ilhéus/BA e ao Procurador-Chefe da Procuradoria da República no Estado da Bahia, neste caso, nos termos do art. 16, § 3º, da Lei 8.443/1992 c/c o art. 209, § 7º, do Regimento Interno do TCU, para adoção das medidas que entender cabíveis.

Embargos de declaração opostos pelo Sr. Jabes Sousa Ribeiro ao Acórdão 1.107/2022-1ª Câmara, que julgou irregulares suas contas e o condenou ao pagamento do débito e da multa especificados.

Primeira Câmara

Município de Ilhéus - BA e Caixa Econômica Federal.

3. Responsáveis/Recorrentes:
3.1. Responsáveis: Jabes Sousa Ribeiro (XXX.789.465-XX); e Newton Lima Silva (XXX.413.425-XX)
3.2. Recorrente: Jabes Sousa Ribeiro (XXX.789.465-XX).

13.1. Ministros presentes: Vital do Rêgo (na Presidência) e Antonio Anastasia.
13.2. Ministro-Substituto convocado: Weder de Oliveira (Relator).

WEDER DE OLIVEIRA

Ministro Benjamin Zymler.

Cuidam os autos de embargos de declaração opostos pelo Sr. Jabes Sousa Ribeiro ao Acórdão 1107/2022-TCU-Primeira Câmara.
2.	O presente feito trata, originalmente, de tomada de contas especial instaurada pela Caixa Econômica Federal, em razão da consecução apenas parcial dos objetivos pactuados no Contrato de Repasse 218.588-02/2007 (Siafi 621897) .
3.	A aludida avença tinha por objeto o apoio a empreendimentos de saneamento integrado em assentamentos precários, relacionado à construção de 272 unidades habitacionais, abastecimento de água, esgotamento sanitário, drenagem, pavimentação, contenção de solo e iluminação, em consonância com o plano de trabalho aprovado.
4.	Para a consecução do referido objeto, foi previsto o aporte de R$ 18.162.109,17, sendo R$ 17.116.517,37 à conta do contratante e R$ 1.045.591,80 referentes à contrapartida do contratado. Do total previsto, houve o repasse de R$ 15.413.423,89, tendo sido desbloqueado ao contratado o montante de R$ 12.565.361,16, com comprovação da execução da contrapartida no valor de R$ 999.197,47.
5.	O órgão concedente reportou a devolução do saldo remanescente da conta vinculada para os cofres federais em 1º/11/2016, no valor de R$ 4.722.302,75.
6.	No âmbito desta Corte de Contas, o Ministro Benjamin Zymler determinou a citação do Sr. Newton Lima Silva, ex-prefeito de Ilhéus/BA (gestão 2007-2012) , na condição de signatário da avença e gestor à época da liberação dos recursos, e do Sr. Jabes Sousa Ribeiro, então prefeito de Ilhéus/BA (gestão 2013-2016) , na condição de sucessor, devido à "ausência de funcionalidade do objeto sem aproveitamento útil de parte da parcela executada, por motivo de inexecução parcial".
7.	Posteriormente, houve a renovação da citação do Sr. Jabes Sousa Ribeiro, em razão de falha na elaboração do expediente anterior. Nessa oportunidade, foi imputada a seguinte irregularidade ao responsável: "deixar de tomar as providências necessárias para a conclusão do objeto do Contrato de Repasse 218.588-02/2007 e para a guarda das obras parcialmente executadas, restando imprestável a parcela do objeto realizada na gestão anterior, seja por ter ficado inacabada e porque foi alvo de invasão de terceiros, seja porque os serviços executados não foram suficientes para o atingimento dos objetivos acordados".
8.	Diante da resposta apresentada pelos gestores, o Tribunal decidiu, por meio do Acórdão 1107/2022-TCU-Primeira Câmara, julgar regulares as contas do Sr. Newton Lima Silva e irregulares as contas do Sr. Jabes Sousa Ribeiro, condenando este ao pagamento do débito especificado e da multa de R$ 7.000.000,00, nos termos do art. 57 da Lei 8.443/1992.
9.	Irresignado com esta deliberação, o último responsável ingressou com os presentes embargos de declaração, tendo apresentado os seguintes argumentos:
a)	os fundamentos usados para a sua condenação foram dotados de elevado grau de subjetividade;
b)	a deliberação atacada é omissa " (i) quanto à observância das medidas concretas adotas pela gestão do Embargante e comprovadas com a defesa apresentada e, ainda, (ii) quanto à matéria de ordem pública consistente na necessidade de remessa dos autos da prestação de contas à Câmara Municipal de Ilhéus (BA) , para o julgamento das referidas contas à luz do Precedente Vinculante do SUPREMO TRIBUNAL FEDERAL fixado no Recurso Extraordinário nº 848.826/DF ("Tese adotada pelo Plenário da Corte: «Para fins do art. 1º, inciso I, alínea g, da Lei Complementar 64, de 18 de maio de 1990, alterado pela Lei Complementar 135, de 4 de junho de 2010, a apreciação das contas de prefeito, tanto as de governo quanto as de gestão, será exercida pelas Câmaras Municipais, com o auxílio dos Tribunais de Contas competentes, cujo parecer prévio somente deixará de prevalecer por decisão de 2/3 dos vereadores»";
c)	em relação ao período de nove meses que transcorreram, após a reintegração de posse, o embargante demonstrou que realizou a reprogramação da obra junto à Caixa Econômica Federal, bem como abriu licitação para contratação da finalização da construção, conforme documentos comprobatórios nos autos, tendo o certame sido realizado em 29/9/2016; foi comprovado que a licitação restou fracassada, o que levou a Caixa Econômica, por determinação do Ministério das Cidades, a não mais prorrogar o contrato de repasse; se a licitação não fosse fracassada, o contrato de repasse seria prorrogado, inclusive porque respeitou o cronograma, com atraso de apenas alguns dias;
d)	o acórdão recorrido também não observou um dado concreto, a saber, "que o contrato com a empresa contratada se encontrava vigente até 22/08/2014, tendo sido rescindido nesta data"; nesse período, a empresa contratada manteve segurança quanto ao objeto da licitação; tanto é verdade que nenhuma invasão ocorreu de fevereiro a agosto de 2014; apesar de manter guardas municipais no local, após a rescisão do contrato, não foi possível - após apenas um mês de operada a rescisão - coibir a invasão ilegítima das pessoas; 
e)	de janeiro de 2013 a julho de 2014 trabalhou incessantemente para que a empresa contratada retomasse as obras, fato que efetivamente ocorreu, até que a contratada não mais se interessou em cumprir o contrato; 
f)	durante o processo de reintegração, o Município ficou impedido de realizar o processo licitatório, pois nem os integrantes da municipalidade nem os técnicos da Caixa Econômica Federal puderam realizar visita in loco, a qual se fazia necessária para elaboração dos itens faltantes à finalização da construção; e
g)	o Contrato de Repasse foi prorrogado pela União, por força de Tutela de Urgência concedida no processo nº 1000095-43.2017.4.01.3301 em favor do Município de Ilhéus, por 24 meses, a partir de 15/2/2019; a tomada de contas especial foi instaurada quando sequer havia sido cumprida a ordem judicial pela União, ou seja, em plena vigência do contrato de repasse prorrogado por medida judicial; nessa oportunidade, deu-se início a processo licitatório autorizado pela própria Caixa Econômica Federal. 
10.	Assim, requereu que os embargos fossem recebidos e que fossem sanadas as omissões apontadas, a fim de que o embargante fosse absolvido das infrações imputadas, com o consequente arquivamento da tomada de contas especial.
	É o relatório.

Higor Costa Pinto (41865/OAB-BA), Sinesio Bomfim Souza Terceiro (36034/OAB-BA) e outros, representando Newton Lima Silva; Cesar Vinicius Nogueira Lino (21.412/OAB-BA), Ricardo Teixeira Machado (16476/OAB-BA) e outros, representando Jabes Sousa Ribeiro.

Procurador Júlio Marcelo de Oliveira.

EMBARGOS DE DECLARAÇÃO EM TOMADA DE CONTAS ESPECIAL. CONVÊNIO. EXECUÇÃO PARCIAL COM POSTERIOR ABANDONO DA OBRA REALIZADA. AUSÊNCIA DE FUNCIONALIDADE DE FRAÇÃO DO OBJETO. CITAÇÃO. NÃO ADOÇÃO DE PROVIDÊNCIAS PELO PREFEITO SUCESSOR APTAS A PERMITIR A RETOMADA DA OBRA. PERDA DOS INVESTIMENTOS. CONTAS IRREGULARES COM IMPUTAÇÃO DE DÉBITO E MULTA. SUPOSTA OMISSÃO NA DELIBERAÇÃO RECORRIDA. NÃO APLICAÇÃO DO RE 848.826/DF ÀS CONTAS ESPECIAIS ENVOLVENDO A APLICAÇÃO DE RECURSOS FEDERAIS. ANÁLISE DE ARGUMENTO NÃO APRECIADO NA DELIBERAÇÃO ORIGINAL. CONHECIMENTO E PROVIMENTO PARCIAL. INTEGRAÇÃO DA DELIBERAÇÃO RECORRIDA. REDUÇÃO DA MULTA.

TOMADA DE CONTAS ESPECIAL (TCE)

Secretaria de Controle Externo de Tomada de Contas Especial (SecexTCE).

Atuo nestes autos com fundamento no art. 27-A da Resolução-TCU 175/2005, tendo em vista ter sido designado, por meio da Portaria-TCU 17-SEAE, de 8 de abril de 2022, substituto do eminente Ministro Benjamin Zymler.
2.	Cuidam os autos de embargos de declaração opostos pelo Sr. Jabes Sousa Ribeiro ao Acórdão 1107/2022-TCU-Primeira Câmara.
3.	O presente feito trata, originalmente, de tomada de contas especial instaurada pela Caixa Econômica Federal, em razão da consecução apenas parcial dos objetivos pactuados no Contrato de Repasse 218.588-02/2007 (Siafi 621897) .
4.	A aludida avença tinha por objeto o apoio a empreendimentos de saneamento integrado em assentamentos precários, relacionado à construção de 272 unidades habitacionais, abastecimento de água, esgotamento sanitário, drenagem, pavimentação, contenção de solo e iluminação, em consonância com o plano de trabalho aprovado.
5.	Para a consecução do referido objeto, foi previsto o aporte de R$ 18.162.109,17, sendo R$ 17.116.517,37 à conta do contratante e R$ 1.045.591,80 referentes à contrapartida do contratado. Do total previsto, houve o repasse de R$ 15.413.423,89, tendo sido desbloqueado ao contratado o montante de R$ 12.565.361,16, com comprovação da execução da contrapartida no valor de R$ 999.197,47.
6.	O órgão concedente reportou a devolução do saldo remanescente da conta vinculada para os cofres federais em 1º/11/2016, no valor de R$ 4.722.302,75.
7.	No âmbito desta Corte de Contas, o Ministro Benjamin Zymler determinou a citação do Sr. Newton Lima Silva, ex-prefeito de Ilhéus/BA (gestão 2007-2012) , na condição de signatário da avença e gestor à época da liberação dos recursos, e do Sr. Jabes Sousa Ribeiro, então prefeito de Ilhéus/BA (gestão 2013-2016) , na condição de sucessor, devido à "ausência de funcionalidade do objeto sem aproveitamento útil de parte da parcela executada, por motivo de inexecução parcial":
8.	Posteriormente, houve a renovação da citação do Sr. Jabes Sousa Ribeiro, em razão de falha na elaboração do expediente anterior. Nessa oportunidade, foi imputada a seguinte irregularidade ao responsável: "deixar de tomar as providências necessárias para a conclusão do objeto do Contrato de Repasse 218.588-02/2007 e para a guarda das obras parcialmente executadas, restando imprestável a parcela do objeto realizada na gestão anterior, seja por ter ficado inacabada e porque foi alvo de invasão de terceiros, seja porque os serviços executados não foram suficientes para o atingimento dos objetivos acordados".
9.	Diante da resposta apresentada pelos gestores, o Tribunal decidiu, por meio do Acórdão 1107/2022-TCU-Primeira Câmara, julgar regulares as contas do Sr. Newton Lima Silva e irregulares as contas do Sr. Jabes Sousa Ribeiro, condenando este ao pagamento do débito especificado e da multa de R$ 7.000.000,00, nos termos do art. 57 da Lei 8.443/1992.
10.	Irresignado com esta deliberação, o último responsável ingressou com os presentes embargos de declaração, tendo apresentado os seguintes argumentos:
a)	os fundamentos usados para a sua condenação foram dotados de elevado grau de subjetividade;
b)	a deliberação atacada é omissa " (i) quanto à observância das medidas concretas adotas pela gestão do Embargante e comprovadas com a defesa apresentada e, ainda, (ii) quanto à matéria de ordem pública consistente na necessidade de remessa dos autos da prestação de contas à Câmara Municipal de Ilhéus (BA) , para o julgamento das referidas contas à luz do Precedente Vinculante do SUPREMO TRIBUNAL FEDERAL fixado no Recurso Extraordinário nº 848.826/DF ("Tese adotada pelo Plenário da Corte: «Para fins do art. 1º, inciso I, alínea g, da Lei Complementar 64, de 18 de maio de 1990, alterado pela Lei Complementar 135, de 4 de junho de 2010, a apreciação das contas de prefeito, tanto as de governo quanto as de gestão, será exercida pelas Câmaras Municipais, com o auxílio dos Tribunais de Contas competentes, cujo parecer prévio somente deixará de prevalecer por decisão de 2/3 dos vereadores».";
c)	em relação ao período de nove meses que transcorreram, após a reintegração de posse, o embargante comprovou que realizou a reprogramação da obra junto à Caixa Econômica Federal, bem como abriu licitação para contratação da finalização da construção, conforme documentos comprobatórios nos autos, tendo o certame sido realizado em 29/9/2016; foi demonstrado que a licitação restou fracassada, o que levou a Caixa Econômica, por determinação do Ministério das Cidades, a não mais prorrogar o contrato de repasse; se a licitação não fosse fracassada, o contrato de repasse seria prorrogado, inclusive porque respeitou o cronograma, com atraso de apenas alguns dias;
d)	o acórdão recorrido também não observou um dado concreto, a saber, "que o contrato com a empresa contratada se encontrava vigente até 22/08/2014, tendo sido rescindido nesta data"; nesse período, a empresa contratada manteve segurança quanto ao objeto da licitação; tanto é verdade que nenhuma invasão ocorreu de fevereiro a agosto de 2014; apesar de manter guardas municipais no local, após a rescisão do contrato, não foi possível - após apenas um mês de operada a rescisão - coibir a invasão ilegítima das pessoas; 
e)	de janeiro de 2013 a julho de 2014 trabalhou incessantemente para que a empresa contratada retomasse as obras, fato que efetivamente ocorreu, até que a contratada não mais se interessou em cumprir o contrato; 
f)	durante o processo de reintegração, o Município ficou impedido de realizar o processo licitatório, pois nem os integrantes da municipalidade nem os técnicos da Caixa Econômica Federal puderam realizar visita in loco, a qual se fazia necessária para elaboração dos itens faltantes à finalização da construção; e
g)	o Contrato de Repasse foi prorrogado pela União, por força de Tutela de Urgência, concedida no processo nº 1000095-43.2017.4.01.3301 em favor do Município de Ilhéus, por 24 meses, a partir de 15/2/2019; a tomada de contas especial foi instaurada quando sequer havia sido cumprida a ordem judicial pela União, ou seja, em plena vigência do contrato de repasse prorrogado por medida judicial; nessa oportunidade, deu-se início a processo licitatório autorizado pela própria Caixa Econômica Federal. 
11.	Assim, requereu que os embargos fossem recebidos e que fossem sanadas as omissões apontadas, a fim de que o embargante fosse absolvido das infrações imputadas, com o consequente arquivamento da tomada de contas especial.
12.	Feito esse necessário resumo, passo a decidir.
13.	Inicialmente, observo que os presentes embargos de declaração preenchem os requisitos de admissibilidade previstos no art. 34, caput e § 1º, da Lei 8.443/1992, motivo pelo qual podem ser conhecidos.
II - Das questões preliminares
14.	Não procede a preliminar aventada de incompetência deste Tribunal para julgar as contas do ora defendente, sob o argumento de que se aplicaria ao caso a tese formulada no Recurso Extraordinário (RE) 848.826/DF. Isso porque o art. 71, inciso VI, da Constituição Federal é claro ao definir que a competência desta Corte de Contas para fiscalizar "a aplicação de quaisquer recursos repassados pela União mediante convênio, acordo, ajuste ou outros instrumentos congêneres, a Estado, ao Distrito Federal ou a Município".
15.	Quanto ao aludido decisum, registro que o julgado do STF refere-se às contas do prefeito, na gestão de recursos municipais, não às tomadas de contas especiais atinentes a recursos federais, de modo que a tese ali esposada não tem impacto sobre esse processo, tampouco sobre outros em trâmite nesta Corte de Contas, no exercício de sua missão constitucional de controle externo.
16.	Tanto isso é verdade que a questão debatida naquele feito dizia respeito à alegada violação dos arts. 31, §§ 1°, 2°, 3° e 4°, e 71, incisos I e II, da Constituição Federal, por acórdão do Tribunal Superior Eleitoral que havia fixado a competência dos tribunais de contas para apreciar as contas dos prefeitos, na condição de ordenadores de despesa, as denominadas contas de gestão. Dito de outra forma, a deliberação da Corte Suprema não abrangeu o exercício da competência fundada no art. 71, inciso VI, da Constituição Federal, a qual pertence indiscutivelmente a esta Corte de Contas.
17.	Esse entendimento também encontra amparo na pacífica jurisprudência deste Tribunal, que afastou argumentos de idêntico teor formulados por ocasião do julgamento dos Acórdão 2817/2017-TCU-Plenário, 1.798/2018-Plenário e 3191/2020-1ª Câmara, dentre outros.
18.	Por esses motivos, afasto a preliminar trazida pelo Sr. Jabes Sousa Ribeiro.
III - Do mérito
19.	Com relação aos argumentos de que o acórdão foi omisso quanto às medidas concretas adotadas pelo embargante para a retomada do empreendimento, trago as seguintes considerações.
20.	Conforme exposto no voto condutor do Acórdão 1107/2022-TCU-Primeira Câmara, entendi que o ex-prefeito deixou de adotar as providências que dele eram esperadas para que o Contrato de Repasse 218.588-02/2007 não tivesse uma solução de continuidade, considerando o longo período que teve para tanto, desde o início de seu mandato, em 1º/1/2013, e o fim da vigência do ajuste, ocorrido em 30/9/2016 - 45 meses.
21.	Na ocasião, consignei que tais medidas envolviam:
"[...] a rescisão do contrato com a empresa responsável pela consecução da avença, em face das seguidas paralisações efetivadas por ela; a realização de uma nova licitação para a execução do remanescente; ou a implementação das medidas requeridas pela Caixa Econômica Federal para que as unidades habitacionais fossem migradas para o Programa Minha Casa Minha Vida (PMCMV) . Além disso, caberia ao ex-prefeito proteger o patrimônio público em execução, providenciando a sua escorreita guarda e proteção em face do risco de invasões - que, inclusive, foram objeto de alertas pelo próprio concedente."
22.	A propósito da informação de que que o contrato para a execução dos serviços se encontrava vigente até 22/8/2014, tendo sido rescindido nessa data, o Sr. Jabes Sousa Ribeiro não explicou o porquê de ter demorado tanto tempo para adotar essa medida, considerando que as obras sofreram diversas paralisações, por iniciativa da própria empresa, de janeiro de 2013 a julho de 2014, sendo que, nesse intervalo, houve apenas uma medição de R$ 47.639,66, em 18/11/2013. Essa situação de abandono do contrato é retratada no próprio expediente recursal do defendente, quando registra que, nesse período, o canteiro foi sendo "gradativamente reduzido". 
23.	A falta de providências efetivas para a continuidade do empreendimento foi consignada pela própria Caixa Econômica Federal, em diversas tratativas realizadas com o recorrente, à época na condição de prefeito, cabendo destacar, ainda, a existência de alertas quanto à iminência de invasões às obras inacabadas e à incipiência dos documentos apresentados para a reprogramação.   
24.	Tais registros constaram do relatório condutor do Acórdão 1107/2022-TCU-Primeira Câmara e serviram de suporte para a conclusão, exposta no voto, de que o gestor "não adotou medidas concretas para a retomada das obras, durante o período que antecedeu as invasões". Transcrevo a seguir excerto da instrução da SecexTCE no qual é possível se evidenciar essa conduta omissiva do ex-prefeito: 
"40. Com efeito, a Nota Técnica SNSA 26/2016 (peça 81, p. 12-16) indica que o município foi reiteradamente alertado pelo Ministério das Cidades sobre a possibilidade de invasão das unidades habitacionais objeto do CR 621897, tendo o órgão solicitado ao contratado que tomasse medidas cautelares para evitar a invasão, verbis:
'5. Em 18/11/2013 a Mandatária informou via mensagem eletrônica que não houve necessidade de se realizar nova licitação, pois após acordo entre o tomador e a empresa executora, as obras foram retomadas. Realmente, em 22/11/2013 ocorreu um desbloqueio R$ 47.639,66, mas desde então não foram realizados novos desbloqueios.
6. Após tais ocorridos, esta Gerência [vem efetuando o acompanhamento rotineiro das operações enquadradas na Portaria em epígrafe com vistas a evitar ajudar os proponentes a solucionar os problemas dos empreendimentos levando concomitantemente à retomada e conclusão dos empreendimentos. Para o TC em questão, realizou-se os seguintes procedimentos:
- 26/02/2014: Videoconferência com PM Ilhéus, onde esta informou que as obras estavam paralisadas, pois a empreiteira solicitava o pagamento de reajuste e administração local que não estavam previstos no contrato original. O proponente informou que existiam unidades habitacionais nos mais diversos estágios, desde iniciadas até quase concluídas. Visando agilizar a conclusão das unidades, este Ministério sugeriu ao proponente que avaliasse a possibilidade de migração das UH para o PMCMV, diminuindo assim a meta contratada com a empresa atual. Acordou-se então que o proponente se posicionaria junto ao MCIDADES até 12/03/2014. Considerando o exposto pelo proponente de rescindir com a executora atual, esta Gerência o alertou sobre a possibilidade de invasão das unidades habitacionais já executadas e solicitou ao proponente que tomasse medidas cautelares para evitar uma invasão, tendo em vista que com a desmobilização da executora as casas ficariam desprotegidas e sujeitas a invasões.
- 18/03/2014: Município encaminhou via mensagem eletrônica minuta de proposta de migração ao Ministério das Cidades. Entretanto, tal proposta mostrou-se incipiente e orientamos o município a adequar a documentação apresentada.
- 06/06/2014: Encaminhamos nova mensagem eletrônica ao Município solicitando um posicionamento.
- 10/06/2014: Enviamos mensagem eletrônica à CAIXA solicitando informações atualizadas sobre a situação atual do contrato e que realizasse um levantamento do que possuía funcionalidade até o momento.
- 25/06/2014: Manifestação da GIGOV Itabuna informando que não houve nenhuma alteração na situação do contrato desde a videoconferência ocorrida em 26/02/2014. A GIGOV informou ainda que o município estava ciente que a vigência do contrato expiraria em 31/08/2014 e que este estava sujeito ao cancelamento por força da Portaria 287/2013, visto que completará em 22/11/2014 doze meses sem desbloqueio. A GIGOV Itabuna informou ainda que até o momento, do valor atestado, apenas R$ 3.024.966,58 tem funcionalidade, ou seja, caso o município não consiga concluir o objeto contratado, deverá devolver aos cofres da união o montante de RS 9.810.679,70.
- 04/07/2014: Enviado ao proponente o Ofício n° 0768/2014/DDCOT/SNSA/MCIDADES informando nosso posicionamento de não prorrogar a vigência do TC, considerando a não adoção do proponente de medidas concretas para retomada das obras.
- 18/07/2014: Realizada reunião presencial nesta SNSA com o prefeito de Ilhéus, Senhor Jabes Ribeiro, na qual este foi informado da situação extremamente crítica que TC em pauta se encontrava. Inclusive o alertamos sobre o risco de invasões das unidades já executadas e pedimos máxima celeridade na apresentação da proposta de migração destas para o PMCMV.
- 30/07/2014: Realizada nova videoconferência na qual o proponente se comprometeu a tomar as providências cabíveis para retomada das obras. Em tal reunião pactuou-se um calendário de ações, incluindo prazos para publicação de nova licitação e para apresentação da proposta de migração para o PMCMV. Ainda, ficou acordado a prorrogação da vigência do contrato por mais 180 dias, ou seja, até 27/02/2015, condicionada à apresentação do termo de distrato com a executora atual. Novamente, alertamos o proponente sobre o risco de invasão devido à rescisão com a executora atual e que este deveria se precaver para evitar invasões nas casas já executadas.
- 25/08/2014: O proponente encaminhou o Termo de Rescisão Unilateral com a executora.
- 09/09/2014: Recebemos mensagem eletrônica do proponente informando que em 29/08/2014 havia sido entregue na GIGOV Itabuna a reprogramação das obras de infraestrutura e o pedido de migração das 272UH para o PMCMV. O proponente informou que a GIGOV Itabuna solicitou complementação de informações e solicitou prorrogação do prazo para entrega dos documentos para 15/09/2014. Assim, um novo calendário foi confeccionado e encaminhado via mensagem eletrônica à Mandatária e ao proponente.
- 26/09/2014: Apesar dos vários alertas dessa Gerência ocorreu a invasão das unidades habitacionais.' (grifos acrescidos) 
41. Dos grifos acrescidos, destacam-se os reiterados alertas (dias 26/02, 18/07 e 30/07/2014) que davam conta da possibilidade de invasão das unidades já executadas, uma vez que, diante da iminência da rescisão do acordo com a empresa contratada e da consequente desmobilização da empresa, as casas ficariam desprotegidas.
42. Destaca-se, ainda, a informação do dia 07/04/2014 [sic, em verdade, 4/7/2014], dando conta da inércia do município no tocante à adoção de medidas concretas para a retomada das obras, a despeito do compromisso assumido com o MCidades na videoconferência de 26/02/2014 de se posicionar até 12/03/2014."  (grifos acrescidos) .
25.	Assim, apesar de reconhecer, diga-se de passagem, que o defendente foi "célere em adotar medidas para reaver a área invadida, mediante a interposição de ação de reintegração de posse, com a efetiva retomada da área em 17/12/2015", avaliei, a partir dos elementos acostados nos autos, que ele foi omisso quanto às providências necessárias para a retomada e a conclusão do objeto do Contrato de Repasse 218.588-02/2007 e para a guarda das obras parcialmente executadas, principalmente durante o período anterior à invasão das residências parcialmente construídas.
26.	Tal exegese encontra amparo nos seguidos alertas da Caixa Econômica Federal quanto aos riscos de invasão das obras, à necessidade de adoção de medidas administrativas para a reprogramação e ao iminente encerramento do contrato de repasse. O trecho transcrito no item 24 supra revela, ainda, que o gestor não atendeu a solicitações de remessa de documentos formulada pela CEF ou as cumpriu de modo incompleto, tendo contado, inicialmente, com um certo beneplácito da Caixa, que realizou seguidas prorrogações de vigência da avença, no aguardo de medidas concretas do gestor. 
27.	A propósito do prazo de 9 meses que a avença se manteve em vigor após a reintegração de posse - de 17/12/2015 a 30/9/2016 -, é possível afirmar que o recorrente, de fato, se esforçou para ultimar a licitação, que deveria ser concluída até 30/8/2016, conforme calendário pactuado com o órgão concedente. Segundo o embargante, o certame foi realizado em 29/9/2016, ou seja, na véspera do prazo estabelecido para a sua aprovação pela Caixa (30/9/2016) , de forma que o contrato somente não foi prorrogado porque a licitação fracassada. 
28.	Não obstante esse esforço, compreendo que a conduta do Sr. Jabes Sousa Ribeiro também parece ter sido negligente nesse período pós-reintegração de posse do empreendimento, pois ele sabia, desde 30/7/2014, que deveria realizar nova licitação para continuar o empreendimento e que essa medida era condição para a dilação do prazo de vigência do contrato de repasse em 30/9/2016. 
29.	Se o Município ficou impedido de realizar o processo licitatório, durante o processo de reintegração, devido à necessidade de vistorias in loco para a correta especificação do objeto, compreendo que o prazo que se seguiu desde a retomada da posse do empreendimento era mais que suficiente para que essa última providência fosse ultimada e a licitação fosse concluída o quanto antes.
30.	Como se percebe da descrição dos fatos consignada no item 27 retro, o certame somente foi realizado em 29/9/2016, no dia anterior ao prazo fatal supramencionado. Tais circunstâncias sugerem que o ex-prefeito não planejou adequadamente o novo certame e assumiu um risco desnecessário, considerando o cronograma apertado e todo o histórico anterior, de seguidas prorrogações e solicitações de providências para a reprogramação do empreendimento. 
31.	Dessa forma, compreendo que todas as questões e argumentos trazidos nas letras "c" a "f" do item 10 supra foram levados em conta na decisão recorrida, de forma que não houve a omissão alegada pelo Sr. Jabes Sousa Ribeiro.
32.	De toda sorte, entendo que as tentativas, ainda que ineficazes, de dar continuidade à avença, durante o período que sucedeu ao esbulho das residências parcialmente construídas, incluindo os nove meses que seguiram a reintegração de posse, devem ser considerados como atenuante na dosimetria da pena aplicada ao recorrente. Como visto, o ex-prefeito não abandonou o objeto parcialmente executado do convênio, sem adotar nenhuma ação voltada à sua retomada, como os precedentes usados na fixação de sua pena-base. 
33.	Com isso, reputo adequado reduzir a multa que lhe foi aplicada para R$ 1.750.000,00, que equivale a aproximadamente 10% do valor do débito decorrente da perda dos investimentos realizados.
34.	No tocante ao argumento de que o Contrato de Repasse foi posteriormente prorrogado pela União por força de Tutela de Urgência concedida no processo nº 1000095-43.2017.4.01.3301, por 24 meses, a partir de 15/2/2019 (letra "g" do item 10 retro) , de fato, ele não foi analisado na decisão recorrida. Conquanto essa informação tenha sido trazida em uma das peças que compuseram as alegações defesa (peça 26, p. 10-11) , a unidade técnica não a enfrentou, omissão que foi reproduzida na decisão atacada.
35.	Não obstante, o recorrente não destacou, em seus embargos de declaração, que a obra também não foi concluída durante esse período adicional de prorrogação, de modo que houve nova expiração da vigência do contrato de repasse. Essas informações podem ser extraídas da defesa original apresentada no processo, transcrita a seguir (peça 26, p. 9) :
"O Município, segundo informações de integrantes do atual governo (2017-2020) , fez toda essa reprogramação, levantando o valor das avarias, negociando com a EMBASA a retirada de dois reservatórios do escopo da obra e mais uma estação elevatória que seria executada pela estatal de saneamento. Em meio as tratativas com o Governo do Estado da Bahia para o aporte da diferença dos recursos necessários para a finalização da obra, houve nova invasão da área do Loteamento Bosque Verde e o prazo dos 18 meses se expirou." 
36.	Sendo assim, compreendo que o argumento trazido pelo embargante na letra "g" do item 10 supra não tem impacto sobre o juízo de mérito formulado na decisão atacada, pois persiste a situação de perda de investimentos. 
37.	Se, por um lado, as novas informações indicam que os gestores que sucederam o Sr. Jabes Sousa Ribeiro enfrentaram os mesmos problemas que este, por outro, elas não são aptas a demonstrar que o embargante não foi omisso na adoção de providências para a continuidade do contrato de repasse, durante o período que esteve à frente da municipalidade, principalmente quando ainda não tinham ocorrido as invasões.
38.	Sendo assim, julgo adequado dar provimento parcial aos presentes embargos, a fim de sanear a omissão referente à não apreciação do argumento consignado na letra "g" do item 9 supra, mantendo incólume o Acórdão 1107/2022-TCU-Primeira Câmara, ressalvada a diminuição da multa aduzida no item 33 retro, após reavaliação do acervo probatório juntado aos autos.
39.	Diante de todo o exposto	, VOTO por que seja adotada a deliberação que ora submeto ao Colegiado.
TCU, Sala das Sessões, em 12 de abril de 2022.
WEDER DE OLIVEIRA
Relator